臺灣高等法院臺中分院民事判決　100年度上易字第342號
上　訴　人　林長青
訴訟代理人　陳夏毅律師
複代理人　　蘇若龍律師
被上訴人　　陳瑞景
上列當事人間請求確認本票債權不存在等事件，上訴人對於民國
100年7月27日臺灣臺中地方法院100年度訴字第669號第一審判決
提起上訴，本院於民國100年12月27日言詞辯論終結，判決如下
：
    主  文
上訴駁回。
第二審訴訟費用由上訴人負擔。
    事實及理由
壹、聲明：
一上訴人之上訴聲明：
（一）確認被上訴人持有票面金額新台幣（下同）1,500, 000
      元，發票日民國（下同）90年7月10日，及自90年7月10
      日起至清償日止，按年利率6%計算利息之本票，對上訴人
      之本票債權不存在。
（二）被上訴人不得持上開本票，對上訴人之財產聲請強制執行
      。
（三）確認被上訴人對上訴人所有坐落於(一)台中市○○區○○段
      14地號土地，面積279.01㎡，權利範圍1/2；(二)台中市○
      ○區○○段35-156地號土地，面積7462㎡，權利範圍1/4
      ；(三)台中市○○區○○段614地號土地，面積713 ㎡，權
      利範圍1/2，共同擔保權利價值1,500,000元之抵押權所擔
      保之債權不存在。
（四）被上訴人應將前項三筆土地之抵押權設定登記塗銷。
（五）第一、二審訴訟費用由被上訴人負擔。
二、被上訴人答辯聲明：
（一）上訴駁回。
（二）第二審訴訟費用由上訴人負擔。
貳、事實：
一、上訴人於原審起訴主張略以：
（一）被上訴人持有之票面金額1,500, 000元，發票日為90年7
      月10日之本票（下稱系爭本票）確係上訴人簽發交付被上
      訴人，惟上訴人否認曾向被上訴人借款1,500,000元，應
      由被上訴人舉證證明兩造間有消費借貸之合意及借款之交
      付事實。
（二）上訴人之妻陳節花曾透過被上訴人之配偶江德萬向訴外人
      葉進昌借款1,000,000元，此1,000,000元借款與被上訴人
      無涉，亦與系爭本票無關。若被上訴人主張借款人係上訴
      人之配偶陳節花，亦應由被上訴人舉證證明前項事實。
（三）系爭本票債權既不存在，且系爭抵押權存續期間亦早於92
      年7月9日即已屆至，被上訴人應將系爭抵押權之設定登記
      予以塗銷，並不得持系爭本票聲請強制執行上訴人之財產
      。
二、上訴人於本院補充陳述略謂：
    上訴人簽立系爭本票並將系爭三筆土地抵押給被上訴人，實
    緣於90年6月間，上訴人曾向被上訴人借款100萬元，惟當時
    被上訴人沒錢，故由被上訴人之配偶江德萬向葉進昌調取10
    0萬元，代葉進昌借予上訴人，是借貸關係僅存在於上訴人
    與葉進昌之間，上訴人並簽立面額100萬元之本票。惟因該
    100萬元係被上訴人為協助上訴人而向葉進昌借得，為避免
    上訴人日後無法還款而致使被上訴人遭葉進昌追討之情，上
    訴人受被上訴人請求，始於90年7月簽立系爭本票並設定系爭
    三筆土地之抵押權給被上訴人，以此擔保被上訴人遭葉進昌
    追討100萬元時，被上訴人尚可就上訴人財產予以取償。此
    期間上訴人除取得向葉進昌借得之100萬元外，並未由被上
    訴人處取得任何借款。至於系爭本票暨系爭三筆土地擔保金
    額為150萬元而非100萬元，係為便利上訴人如日後有借貸需
    求時，避免另須提供擔保之繁瑣程序，故方以150萬元作為
    擔保金額，此擔保行為係類似民法最高限額抵押權之性質。
    基上，因被上訴人未曾給付上訴人或其配偶陳節花任何借款
    ，故被上訴人主張上訴人或其配偶陳節花有150萬元之債權
    ，依據最高法院有關舉證責任法則之實務見解，被上訴人本
    應就其與上訴人或陳節花間有「消費借貸合意」、「借款交
    付」之事實，及「上訴人有承擔陳節花借款債務」之事實予
    以舉證，惟均未提出舉證，甚且被上訴人自承無法就前開事
    實予以舉證，實無從認定其對上訴人有債權存在。乃原審判
    決竟於被上訴人未就「主債權存在」之事實予以舉證之情況
    下，即對上訴人為不利認定而認為系爭借款債權存在，與最
    高法院之見解顯有抵觸。原審判決復以上訴人因有設定抵押
    權登記，進而認定「主債權存在」之事實，而認為上訴人承
    擔該筆陳節花之債務，亦顯有倒果為因之違誤。
三、被上訴人於原審抗辯略以：
    被上訴人借款予上訴人之配偶陳節花之事實，因歷時久遠
    （90年7月10日設定抵押權，權利存續期間自該日起至92年
    7月9日），固無法舉證證明交付借款予陳節花之事實及與陳
    節花間之消費借貸合意。惟上訴人自承系爭本票確係由伊簽
    發，且在抵押權設定契約書上載明伊為抵押義務人兼債務人
    ，並簽名蓋章。已足證明上訴人有承擔其配偶陳節花債務並
    提供系爭三筆土地設定抵押權以為擔保之意思，如被上訴人
    未借款予上訴人配偶陳節花，上訴人何以願意簽發系爭本票
    並設定抵押權以擔保此筆債務之清償，由此足證上訴人主張
    系爭本票債權（即系爭抵押權所擔保之債權）不存在，並非
    可採等語置辯。並聲明請求駁回上訴人之訴。
四、被上訴人於本院補充陳述略謂：
    依系爭抵押權設定契約書所載，本件抵押權設定係供借款、
    票據、保證等及其他一切債權之擔保；系爭本票上所載交付
    指定人為被上訴人，並免除做成拒絕證書，上訴人須為簽發
    本票之行為負責；且系爭抵押權與本票債權之記載一致，足
    見被上訴人確為債權人，上訴人為債務人。至上訴人有無借
    款情事與本件本票債權不存在無關。
參、法院之判斷：
一、按票據行為為單方、無因之法律行為，於簽發行為完成時，
    票據債權、債務關係即發生，於票據上簽名之人均應依票上
    所載文義負責。本票發票人對於執票人應照本票文義負責，
    ，又執票人向本票債務人行使追索權時，得請求自到期日起
    按週年利率百分之6計算之利息；執票人向本票發票人行使
    追索權時，得聲請法院裁定後強制執行；票據法第5條、第
    124條、第121條、第29條第1項、第97條第1項、第123條分
    別定有明文。系爭面額1,500,000元，發票日為90年7月10日
    之本票為上訴人所簽發，為上訴人所自認；依上說明，被上
    訴人既為系爭票據之執票人，而上訴人為系爭本票之發票人
    ，自當依本票文義負付款之責；且被上訴人於向上訴人行使
    追索權時，並得聲請法院裁定後強制執行。是上訴人訴請確
    認被上訴人持有系爭本票及利息，對上訴人之本票債權不存
    在，並訴請被上訴人不得持上開本票，對上訴人之財產聲請
    強制執行，於法無據，不應准許。
二、次按稱普通抵押權者，謂債權人對於債務人或第三人不移轉
    占有而供其債權擔保之不動產，得就該不動產賣得價金優先
    受償之權。96年3月28日修正公布，自同年9月28日施行之民
    法第860條定有明文。（修正前條文為「按稱抵押權者，謂
    對於債務人或第三人不移轉占有而供擔保之不動產，得就其
    賣得價金優先受償之權。」雖略有不同，惟其主要意旨相同
    ）。次按抵押權為不動產物權，非經登記，不生效力，抵押
    權人僅能依設定登記之內容行使權利，是抵押債務人究為何
    人，應以設定登記之內容為準。最高法院著有72台上2432號
    判例可資參照。依被上訴人所提出之系爭抵押權設定契約書
    及他項權利證明書（附於原審99年度司執字第47653號參與
    分配卷內）內容明載：系爭抵押權擔保權利總金額為1,500,
    000元，權利存續期間為90年7月10日至92年7月9日，利息及
    遲延利息均按年息6%計算；申請登記以外之約定事項欄並記
    載：「本案設定係供借款、『票據』、保證等及其他一切債
    權之擔保。」；抵押權利人為被上訴人陳瑞景，抵押義務人
    兼債務人為上訴人林長青，上訴人並簽名蓋章於其上等情。
    對照被上訴人提出上訴人所簽發之系爭本票記載：發票日為
    90 年7月10日，金額1,500,000元，及票據法第28條第2項「
    利率未經載明時，定為年利六釐。」規定觀之，系爭抵押權
    設定契約書中記載事項與系爭本票關於債務人（同為上訴人
    ）、金額（同為1,500,000元）、利息（按年利率6%計算）
    及債權存續期間之始日（90年7月10日）完全一致等情觀之
    ，上訴人所簽發之系爭本票票據債權，實為系爭抵押權登記
    所擔保之範圍。系爭本票票據債權既未消滅，則上訴人訴請
    確認被上訴人對系爭抵押權所擔保之債權不存在，並請求被
    上訴人應將前項三筆土地之抵押權設定登記塗銷，即屬無據
    ，不應准許。
三、至於上訴人主張應由被上訴人舉證證明系爭本票債權之原因
    關係存在、被上訴人與上訴人或上訴人之配偶間有消費借貸
    之合意及借款之交付事實等語。惟查，本件上訴人係訴請確
    認被上訴人對系爭本票之本票債權不存在，而非訴請確認系
    爭本票債權之原因關係即消費借貸關係不存在，被上訴人自
    毋庸就兩造間有無消費借貸之合意及借款之交付事實，負舉
    證之責。
四、綜上所述，上訴人訴請確認被上訴人持有之系爭本票債權（
    即系爭抵押權擔保之債權）1,500,000元對上訴人不存在，
    被上訴人不得持以對上訴人聲請強制執行及請求塗銷系爭抵
    押權，均於法無據，應予駁回。原審為上訴人敗訴之判決，
    部分理由雖有不同，結果並無二致。上訴意旨指摘原判決不
    當，求予廢棄改判，為無理由，應予駁回。
五、本件事證已臻明確，兩造其餘陳述與舉證，經審酌後，認於
    判決結果不生影響，無予逐一論述之必要，附此敘明。
六、據上論結，本件上訴為無理由，依民事訴訟法第449條第1項
    、第2項、第78條，判決如主文。
中    華    民    國   100    年    12    月    30    日
                民事第二庭    審判長法  官 邱森樟
                                    法  官 蔡秉宸
                                    法  官 翁芳靜
以上正本係照原本作成。
不得上訴。
                                    書記官 粘銘環
中    華    民    國   101    年    1     月    2     日